【裁判字號】    94,訴,3881
【裁判日期】    950216
【裁判案由】    偽造文書
【裁判全文】
臺灣臺中地方法院刑事判決              94年度訴字第3881號
公  訴  人  臺灣臺中地方法院檢察署檢察官
被      告  丙○○
選任辯護人  甲○○律師
上列被告因偽造文書案件，經檢察官提起公訴（94年度偵字第
10414號），本院判決如下：
    主  文
丙○○共同行使偽造私文書，足以生損害於公眾及他人，處有期
徒刑陸月，如易科罰金，以參佰元折算壹日。
    事  實
一、丙○○與乙○○（另經臺灣高等法院臺中分院判決偽造文書
    罪判處有期徒刑六月，經最高法院駁回上訴確定）係親戚關
    係，丙○○在臺中市○區○○路一五九號一樓，經營通德開
    發股份有限公司（下稱通德公司），從事外籍家庭監護工及
    外籍幫傭仲介之申請業務，其以每件仲介業務業務人員或靠
    行掮客可抽取仲介費新臺幣（下同）一萬三千元之代價，由
    乙○○負責招攬仲介外籍家庭監護工及外籍幫傭之申請業務
    。乙○○於民國九十年十二月間，接受雇主翁茂一之委託，
    為翁茂一之父親翁添明申請外籍家庭監護工，而丙○○與乙
    ○○均明知翁添明不符合行政院勞工委員會所公告之特定身
    心障礙項目，亦未罹患「特定病症」項目之一，不具備申請
    外籍家庭監護工資格，竟基於共同之犯意聯絡，於不詳時間
    ，在不詳地點，先由乙○○向翁添明、翁茂一收取國民身分
    證影本、戶口名簿影本等個人資料，再透過不詳管道，將翁
    添明之個人資料交予與渠等有共同犯意聯絡之真實年籍不詳
    自稱「明光學」之成年男子，由明光學偽刻「財團法人私立
    中國醫藥學院附設醫院診斷證明章」、院長「林正介診斷書
    用章」、「醫師林千琳5699」之印章各一枚，再冒用財團法
    人私立中國醫藥學院附設醫院醫師林千琳之名義，在空白之
    「雇主申請聘僱家庭外籍監護工專用診斷證明書」上，填載
    翁添明之個人基本資料，再偽填翁添明患有「嚴重骨質疏鬆
    症、脊髓損傷」之病症及「病人上述疾病術後骨質嚴重疏鬆
    老化，日常生活須專人養護」等不實內容，並於「應診日期
    」、「病歷號碼」、「病名」、「醫師囑言」、「住院情形
    」、「科主任」、「診治醫師」等欄位，偽蓋「醫師林千琳
    5699」之印文各一枚，合計七枚，在「院長」欄位，偽蓋「
    林正介診斷書用章」印文一枚，再偽蓋「財團法人私立中國
    醫藥學院附設醫院診斷證明章」之印文一枚，而偽造九十年
    十二月十二日財團法人私立中國醫藥學院附設醫院「雇主申
    請聘僱家庭外籍監護工專用診斷證明書」一份，並接續於空
    白之「巴氏量表」上，虛偽填載不實內容後，偽蓋「醫師林
    千琳5699」之印文十三枚，再偽蓋「財團法人私立中國醫藥
    學院附設醫院診斷證明章」之印文一枚，而偽造財團法人私
    立中國醫藥學院附設醫院「巴氏量表」一份後，再由乙○○
    將前開偽造之診斷證明書、巴氏量表及前開證明資料，交給
    丙○○所經營之通德公司所聘僱不知情之承辦人員王瑞芬，
    由王瑞芬填載「雇主聘僱外籍勞工申請表」，並檢具前開偽
    造之診斷證明書、巴氏量表及其他相關證明資料後，於九十
    一年一月二十二日，以通達公司名義，向行政院勞工委員會
    職業訓練局提出聘僱外籍勞工申請而行使之，致使行政院勞
    工委員會職業訓練局承辦之公務員誤信翁添明已符合申請外
    籍家庭監護工之條件，而於九十一年一月二十五日發函許可
    翁茂一（受監護人：翁添明）招募外國人一名從事家庭監護
    工之工作，足以生損害於私立中國醫藥學院附設醫院對雇主
    申請聘僱家庭外籍監護工專用診斷證明書及巴氏量表核發之
    正確性、行政院勞工委員會職業訓練局對核准外籍勞工管理
    業務之正確性及林千琳、林正介。嗣經行政院勞工委員會向
    中國醫藥學院附設醫院發函查證結果，發現前開診斷證明書
    及巴氏量表均係偽造，乃通知翁茂一到場說明，經翁茂一提
    出乙○○簽署之自白書及明光學名片影本後，而查悉上情。
二、案經臺灣高等法院臺中分院檢察署函送臺灣臺中地方法院檢
    察署檢察官偵查起訴。
    理  由
一、訊據被告丙○○矢口否認有何行使偽造文書之犯行，辯稱：
    臺中市○區○○路一五九號一樓通德公司確係其經營，從事
    外籍幫傭及監護仲介業務，但證人乙○○係靠行業務人員，
    非通德公司業務員，八十七年間每申辦一件外籍幫傭及監護
    仲介業務，通德公司給一萬三千元，其餘費用係由業務人員
    與雇主協議。八十九年以後通德公司僅向證人乙○○收取文
    件處理費及規費一萬三千元，而提供翻譯人員及發票供證人
    乙○○使用，其他有關勞工跟雇主之費用則由證人乙○○自
    己收取。證人翁茂一有找兩個人來找證人乙○○，說有關偽
    造文書的事情，結果證人乙○○的太太出面，證人翁茂一兩
    個業務人員要證人乙○○太太到雇主翁茂一的地方說清楚，
    當時其看一個女子過去不妥，所以其陪同過去，渠等就是要
    談偽造文書的事情，到了證人翁茂一處就遇到證人乙○○已
    經在證人翁茂一的住處，證人翁茂一說既然其已來了就在現
    場聽，所以其沒有離開，其只是在場坐著聽，其在證人翁茂
    一住處，翁茂一表示接到勞委會的通知說申請的資料是假的
    ，當時其認為這與其無關沒有理會，其完全沒有和他們談，
    也沒有提供任何建議，因為證人乙○○是其的親戚所以僅是
    在場陪同，過了幾天又約要談，雇主說其是通德公司的負責
    人，要求其也要到場，其和證人乙○○一起去，到證人翁茂
    一的住處談，結果證人翁茂一說開假的診斷要出具自白書，
    證人乙○○說他不會寫，是雇主方面寫的，之後證人乙○○
    有看過，其有拿過來看，其說通德的「德」寫錯了，還有「
    服務」應該更正為「業務」等情，所以更正，可能是其改的
    ，後來證人乙○○承認事情都是他辦得，自白書上有簽名，
    且證人翁茂一替其父親翁添明申請外籍看護工之業務係由證
    人乙○○所承辦，非通德公司所引進，而證人翁茂一替其父
    親翁添明申請所外籍看護工，係於九十一年七月以後始正式
    核准引進來臺，且係由「吉利德國際生產力股份有限公司」
    （下稱吉利德公司）所申請，通德公司僅代辦文件，其亦無
    參與偽造財團法人私立中國醫藥學院附設醫院之診斷書云云
    。經查：
  (一)證人乙○○和與其有共同偽造文書犯意聯絡之真實年籍不詳
    自稱「明光學」之成年男子明知受監護照顧之案外人翁添明
    不符合行政院勞工委員會所公告之特定身心障礙項目，亦未
    罹患「特定病症」項目之一，不具備申請外籍家庭監護工資
    格，而先由證人乙○○將案外人翁添明之個人資料交予案外
    人明光學，先行偽刻「財團法人私立中國醫藥學院附設醫院
    診斷證明章」、「院長林正介診斷書專用」、「醫師林千琳
    5699」之印章各一枚，再冒用財團法人私立中國醫藥學院附
    設醫院醫師林千琳之名義，在空白之「雇主申請聘僱家庭外
    籍監護工專用診斷證明書」，先填載案外人翁添明之個人基
    本資料，再偽填案外人翁添明患有嚴重骨質疏鬆症脊髓損傷
    之病症、日常生活須專人養護之不實內容，並於「應診日期
    」、「病歷號碼」、「病名」、「醫師囑言」、「住院情形
    」、「科主任」、「診治醫師」等欄位，偽蓋「醫師林千琳
    5699」之印文各一枚，合計七枚，在「院長」欄位，偽蓋「
    林正介診斷專用章」印文一枚後，偽蓋「財團法人私立中國
    醫藥學院附設醫院診斷證明章」之印文一枚，以完成偽造「
    財團法人私立中國醫藥學院附設醫院雇主申請聘僱家庭外籍
    監護工專用診斷證明書」，接續於空白之「巴氏量表」上，
    虛偽填載不實內容後，偽蓋「醫師林千琳5699」之印文十三
    枚，再偽蓋「財團法人私立中國醫藥學院附設醫院診斷證明
    章」之印文一枚，以完成偽造「財團法人私立中國醫藥學院
    附設醫院巴氏量表」一份後，交付案外人乙○○，交予不知
    情之通德公司承辦人員即案外人王瑞芬，由承辦人員王瑞芬
    填載雇主聘僱外籍勞工申請書，並檢具前開偽造之診斷證明
    書、巴氏量表後，向行政院勞工委員會職業訓練局持以行使
    ，提出申請，致使行政院勞工委員會職業訓練局之公務員誤
    信受監護照顧之案外人翁添明已符合申請外籍家庭監護工之
    條件，而將受監護照顧之案外人翁添明已符合申請外籍家庭
    監護工之不實事項登載於核發招募許可等資料，足生損害於
    醫師林千琳之名譽、私立中國醫藥學院附設醫院對雇主申請
    聘僱家庭外籍監護工專用診斷證明書及巴氏量表核發之正確
    性，及行政院勞工委員會職業訓練局對核准外籍勞工管理業
    務之正確性等事實，業據證人翁茂一於調查站詢問時及偵查
    中證述明確，並有中國醫藥大學附設醫院九十三年一月二十
    六日院業字第九三０一０二六六號函、雇主聘僱外籍勞工申
    請表影本、診斷證明書及巴氏量表影本、道歉書暨自白書影
    本、明光學名片影本、公司基本資料查詢單、行政院勞工委
    員會九十一年一月二十五日勞職外字○九一○四四六七三五
    號函影本、行政院勞工委員會九十一年五月十二日聘僱外勞
    申請案資料影本在卷可稽，且經臺灣高等法院臺中分院以九
    十三年度上訴字第二一一六號刑事判決判處證人乙○○有期
    徒刑六月，經最高法院以九十四年台上字第二三四四號駁回
    上訴確定，有上開案卷可佐。
  (二)證人乙○○於本院審理中雖否認其有參與偽造文書之犯行，
    證稱：診斷書是被告說他要辦，直接申請比較快，是被告處
    理的，其不知情云云，然證人乙○○於本院審理時證稱：「
    （問：是否曾經寫一份道歉書及自白書？）沒有寫過，但是
    他們要我簽名的，翁茂一之前有堅持是我經手一定要我負責
    ，九十三年二月二十六日，丙○○比我早到，我是後來才到
    ，到的時候吳杏如就突然拿出道歉自白書，他也是仲介業，
    是翁茂一的朋友，和我們沒有關係，先由丙○○看，因為上
    面有很多錯別字，丙○○指正他們更正，丙○○有告訴他們
    說我不是業務員，他們說那沒有關係不重要不用改正，丙○
    ○看完以後他們就遞給我要我簽名，我當時很生氣告訴他們
    ，我是替你們服務你要為何要逼我，現場翁茂一親友說翁茂
    一有十二年躁鬱症長期服藥，簽這張所謂道歉自白說是要讓
    翁爸爸（指翁茂一）安心，這時候丙○○從他的黑色小包包
    裡面拿出剛才我講明光學那份資料，要我依照明光學上面電
    話及資料，將之填載在道歉自白書上面。」、「翁添明告訴
    我他沒有辦法開診斷書，我就回公司請問丙○○與主辦王瑞
    芬看有無其他辦法，他們提供幫傭申請辦法，幫傭申請辦法
    是滿八十歲以後，以積分計算，若有六分可以承接幫傭，我
    是依據這個辦法準備資料送給王瑞芬，這樣就可以申請，我
    將資料交給王瑞芬的時候，我離開到門口的時候丙○○追上
    來，告訴我說他有熟識的醫生可以幫忙開診斷書直接申請比
    較快，又說被看護人翁添明已經八十歲且脊椎殘廢應該沒有
    問題。」等語，核與證人翁茂一於調查站詢問時及偵查中證
    述情節大致相符，證人翁茂一於調查站詢問時陳稱：「乙○
    ○確有載我父親前往大甲李綜合醫院進行體檢，並無前往中
    國醫藥大學附設醫院辦理體檢。」、「約於三個禮拜之前，
    我接到了行政院勞委會的公函，才知道乙○○持以申請的診
    斷證明書是偽造的，當時我隨即向乙○○質問，乙○○表示
    當時他為了能夠順利做成我的這筆生意，而透過明光學先生
    拿到了這一份偽造的診斷證明書，乙○○並於九十三年二月
    二十六日親筆書寫一份道歉書暨自白書給我。」等語（參臺
    灣臺中地方法院檢察署九十三年度偵字第七九八三號偵查卷
    第五頁反面至第六頁正面），嗣於偵查中亦證稱：「（問：
    你是否曾請通德公司替你父親申請外籍監護工？）是乙○○
    替我辦理的。（問：除了乙○○外，還有其他人辦理？）沒
    有，只有乙○○而已。（問：是何人帶你父親去大甲李綜合
    醫院體檢？）是乙○○帶去的。（問：你父親後來有無去中
    國醫藥學院辦理體檢？）沒有。」、「（問：後來是否知道
    翁添明使用之診斷證明書是偽造的？）直到縣府寄一張通知
    來，我才知道那張是假的，於是我開始找乙○○，並要乙○
    ○寫一張自白書，乙○○也有答應要寫自白書，這是何時的
    事我忘了。（問：乙○○有無告訴你這張偽造之診斷證明書
    何來？）沒有說，後來乙○○有跟他老闆一起去找我，自白
    書內容是乙○○自己說得，後來我請認識的一位林小姐替我
    打一份自白書，而林小姐又再請吳杏如打字，於是才產生這
    份自白書，這份自白書是過了一、二天後又叫乙○○他們過
    來，當時乙○○老闆也在，我告訴他們二人看是誰要簽名，
    而乙○○看完後就簽了，而且還在上面有錯字的地方，由丙
    ○○改字並由乙○○蓋手印。（問：在這過程中，是否有人
    拿出一張明光學之名片？）有，是乙○○拿出來的，我非常
    確定且自白書上面明光學之名字亦是乙○○寫的。（問：簽
    此自白書之過程中，丙○○在旁邊做什麼？）丙○○說這是
    你做或不是你做得不管，反正你是外務，由你簽名。」等語
    （參上開偵查卷第一七三至一七五頁），並有被告出具之道
    歉書暨自白書一份（參上開偵查卷第九頁）、明光學名義之
    名片一張（參上開偵查卷第十二頁）在卷可稽，足見案外人
    翁添明實際上並未至中國醫藥學院附設醫院體檢等情，且申
    請外籍家庭監護工確係由證人乙○○經手辦理，而事前有關
    診斷證明書之取得被告確有參與，嗣後經查悉行使偽造之上
    開診斷證明書之犯行後，被告猶與證人乙○○一起去找證人
    翁茂一處理善後，且證人乙○○簽自白書時，被告亦在場，
    而自白書上之錯字更係由被告丙○○刪改，被告當場有並要
    求共犯乙○○簽名等情，顯見被告事前參與，事後並與證人
    乙○○一同出面解決處理。
  (三)至被告於本院審理中辯稱：「雇主找到我公司來的時候，是
    因為證人和我是親戚我才協助他，診斷書我也不知情，公司
    只是代辦文件，公司給一萬三是分六期，業務人員可向雇主
    拿二萬二到二萬五千元，及勞工服務費三年六萬元，翁茂一
    這件不是我們公司引進的，只是收了文件規費」云云，並以
    證人翁茂一替其父親翁添明申請所外籍看護工係於九十一年
    七月以後始正式核准引進來臺，且係由吉利德公司所申請等
    詞置辯，然證人乙○○於本院審理中證稱：「（問：核准之
    後為何還要再寫申請函？）聘僱許可是針對勞工，不是針對
    可否申請監護工，核准函是勞委會同意讓申請人申請監護工
    ，聘僱函是同意可以由國外引進勞工，是不同的事，所以勞
    委會核准監護工申請後，仲介公司還必須寫一份申請表請求
    勞委會同意聘僱。」等語，核與證人即吉利德公司負責人林
    道晶於本院審理中證稱：一般程序取得勞委會核准函，人入
    境後十四天再向勞委會申請聘僱許可一節相符，且聘僱許可
    之申請部分係由證人乙○○轉介至吉利德公司負責提出，此
    亦經證人林道晶及乙○○證述明確，並有行政院勞工委員會
    九十一年五月十二日聘僱外勞申請案資料附卷可考。被告參
    與偽造案外人翁添明之診斷證明書早於核准監護工申請階段
    即已完成，後階段聘僱外籍勞工申請部分雖改由吉利德公司
    處理而與被告無關，然亦無損於被告偽造診斷證明書等文件
    ，並據而行使之事實。因此，被告與證人乙○○、案外人明
    光學共同偽造前開診斷證明書、巴氏量表後，由證人乙○○
    交付與不知情之案外人王瑞芬，持以向行政院勞工委員會職
    業訓練局辦理外籍家庭監護工之申請之情，應堪認定。被告
    與證人乙○○、明光學間顯有共同偽造文書之犯意聯絡及行
    為分擔，至為明確。
  (四)綜上所述，被告與證人乙○○共同行使偽造診斷證明書及巴
    氏量表，據以向行政院勞工委員會職業訓練局辦理外籍家庭
    監護工之申請等情，應堪認定。被告所辯，與現有事證不相
    符合，顯係事後卸責之詞，要難採信。本件事證已臻明確，
    被告犯行，洵堪認定，應予依法論科。
二、被告與證人乙○○、案外人明光學明知受監護照顧之案外人
    翁添明不符合行政院勞工委員會所公告之特定身心障礙項目
    ，亦未罹患「特定病症」項目之一，不具備申請外籍家庭監
    護工資格，竟基於共同行使偽造私文書之犯意聯絡，先由乙
    ○○將翁添明之個人資料交予明光學，先行偽刻「財團法人
    私立中國醫藥學院附設醫院診斷證明章」、「院長林正介診
    斷書專用」、「醫師林千琳5699」之印章各一枚，再冒用財
    團法人私立中國醫藥學院附設醫院醫師林千琳之名義，在空
    白之「雇主申請聘僱家庭外籍監護工專用診斷證明書」，先
    填載翁添明之個人基本資料，再偽填案外人翁添明患有嚴重
    骨質疏鬆症脊髓損傷之病症、日常生活須專人養護之不實內
    容，並於「應診日期」、「病歷號碼」、「病名」、「醫師
    囑言」、「住院情形」、「科主任」、「診治醫師」等欄位
    ，偽蓋「醫師林千琳5699」之印文各一枚，合計七枚，在「
    院長」欄位，偽蓋「林正介診斷專用章」印文一枚後，偽蓋
    「財團法人私立中國醫藥學院附設醫院診斷證明章」之印文
    一枚，以完成偽造「財團法人私立中國醫藥學院附設醫院雇
    主申請聘僱家庭外籍監護工專用診斷證明書」，接續於空白
    之「巴氏量表」上，虛偽填載不實內容後，偽蓋「醫師林千
    琳5699」之印文十三枚，再偽蓋「財團法人私立中國醫藥學
    院附設醫院診斷證明章」之印文一枚，以完成偽造「財團法
    人私立中國醫藥學院附設醫院巴氏量表」一份後，交付案外
    人乙○○，交予不知情之通德公司承辦人員王瑞芬，由承辦
    人員王瑞芬填載雇主聘僱外籍勞工申請書，並檢具前開偽造
    之診斷證明書、巴氏量表後，向行政院勞工委員會職業訓練
    局持以行使，提出申請，致使行政院勞工委員會職業訓練局
    之公務員誤信受監護照顧之案外人翁添明已符合申請外籍家
    庭監護工之條件，而將受監護照顧之案外人翁添明已符合申
    請外籍家庭監護工之不實事項登載於核發招募許可等資料，
    足生損害於醫師林千琳之名譽、私立中國醫藥學院附設醫院
    對雇主申請聘僱家庭外籍監護工專用診斷證明書及巴氏量表
    核發之正確性，及行政院勞工委員會職業訓練局對核准外籍
    勞工管理業務之正確性，核被告所為，係犯刑法第二百十六
    條、第二百十條之行使偽造私文書罪。被告與證人乙○○、
    明光學間就前開行使偽造私文書之行為，顯有共同之犯意聯
    絡及行為分擔，均為共同正犯。而被告偽造私文書之低度行
    為，應為行使偽造私文書之高度行為所吸收；被告偽造印章
    、印文之行為，係屬偽造私文書之階段行為，均不另論處。
    爰審酌被告利用偽造文書之手段，欲圖達成仲介外籍家庭監
    護工之目的，造成醫師名譽之傷害及醫療院所、主管機關對
    於診斷證明書及外籍勞工管理之正確性，被告前開違法犯紀
    之行為，已然可議，卻於本院審理中猶飾詞狡辯，不知悔改
    ，未見悔意，犯後態度不佳，惟考量被告偽造文書之行為，
    僅此一申請案，且於犯罪後未幾，即經主管機關查核發覺，
    危害程度尚未擴大，及被告所獲取之利益等一切情狀，量處
    如主文所示之刑，及諭知易科罰金之折算標準，以示懲儆。
三、偽造之財團法人私立中國醫藥學院附設醫院「雇主申請聘僱
    家庭外籍監護工專用診斷證明書」上偽造「醫師林千琳5699
    」之印文七枚、偽造「林正介診斷書用章」之印文一枚、偽
    造「財團法人私立中國醫藥學院附設醫院診斷證明章」之印
    文一枚，及偽造之「巴氏量表」上偽造「醫師林千琳5699」
    之印文十三枚、偽造「財團法人私立中國醫藥學院附設醫院
    診斷證明章」之印文一枚，因業於另案經臺灣高等法院臺中
    分院以九十三年度上訴字第二一一六號判決宣告沒收並經最
    高法院駁回上訴確定，該案已於九十四年十月六日執行結案
    ，有全國刑案資料查註表一份在卷可參，是上開案件印文既
    已沒收執行完畢，爰不重複為沒收之諭知，附此敘明。
據上論斷，應依刑事訴訟法第二百九十九條第一項前段，刑法第
二十八條、第二百十六條、第二百十條、第四十一條第一項前段
，罰金鍰提高標準條例第二條，判決如主文。
本案經檢察官楊忠城到庭執行職務。
中    華    民    國     95    年    2    月    16    日
                     刑事第十四庭 審判長法  官  楊真明
                                        法  官  劉逸成
                                        法  官  陳  葳
上正本證明與原本無異。
如不服本判決，應於收受本判決後十日內向本院提出上訴書狀，
其未敘述上訴理由者，並得於提起上訴後十日內向本院補提理由
書狀（均須按他造當事人之人數附繕本）「切勿逕送上級法院」
。
中    華    民    國    95    年    2    月    17    日
                                        書記官  張雅如
附錄法條：
刑法第二百十條：
偽造、變造私文書，足以生損害於公眾或他人者，處五年以下有
期徒刑。
刑法第二百十六條：
行使第二百十條至第二百十五條之文書者，依偽造、變造文書或
登載不實事項或使登載不實事項之規定處斷。


司法院資訊處製作；財團法人民間司法改革基金會備份。
